【裁判字號】    97,簡上,61
【裁判日期】    970526
【裁判案由】    拆屋還地
【裁判全文】
臺灣高雄地方法院民事判決              97年度簡上字第61號
上  訴  人  甲○○
訴訟代理人  乙○○
被上訴人    丁○○
            辛○○
            戊○○
            己○○
            庚○○
兼訴訟代理  丙○○
人
上列當事人間請求拆屋還地事件，上訴人對於民國96年9 月10日
本院岡山簡易庭95年度岡簡字第833 號第一審判決提起上訴，本
院於民國97年5 月12日言詞辯論終結，判決如下：
    主      文
上訴駁回。
第二審訴訟費用由上訴人負擔。
    事實及理由
一、上訴人起訴主張：上訴人所有坐落高雄縣橋頭鄉○○○段第
    567-91地號土地（下稱567-91地號土地），係由同為上訴人
    所有之同段第567-14地號分割出來，訴外人沈周蔚（已歿）
    係鄰地同段567- 8地號土地所有權人，於進行其土地所有未
    保存登記之建物即門牌號碼高雄縣橋頭鄉○○路66號（下稱
    系爭建物）增建時，因越界建築，而無權占用系爭567- 91
    地號土地如附圖所示A 部分（即複丈成果圖中暫編地號567-
    124 號）、面積1 平方公尺之土地（下稱系爭占有地），並
    無權使用其餘系爭567- 91 地號土地全部（現為空地）。又
    沈周蔚業於民國90年7 月23日死亡，被上訴人為其法定繼承
    人，因繼承而取得系爭建物之所有權，繼續無權占用567-91
    地號土地迄今，爰依民法第767 條、第17 9條規定提起本訴
    ，請求被上訴人拆屋還地，給付相當於租金之不當得利。並
    聲明：被上訴人應將系爭占有地如附圖A 所示之1 平方公尺
    之地上物拆除後，交還該土地予上訴人。並應給付上訴人新
    台幣（下同）4, 320元，暨自96年8 月21日起至拆遷之日止
    ，按月給付864 元及法定遲延利息。經原審審理結果，駁回
    上訴人上開請求，上訴人不服提起上訴，並於本院減縮聲明
    ：(一)原判決關於駁回下列請求之部分廢棄。(二)被上訴人丁○
    ○應將系爭占有地如附圖所示A 部分、面積1 平方公尺之地
    上物拆除後，被上訴人應將系爭占有地及567- 91 地號土地
    返還予上訴人，並應連帶給付上訴人4,000 元，及自96 年8
    月21日起至拆遷之日止，按年給付800 元及法定遲延利息。
二、被上訴人則稱：567-91地號土地係於74年2 月間分割自同段
    567-14地號土地，沈周蔚前於66年間購買系爭建物，進行屋
    後增建時，不慎越界，乃與567-14地號之前地主李王秋碧和
    解並簽立契約書，嗣李王秋碧於73年9 月4 日將567-14地號
    土地出賣予上訴人，沈周蔚遂於73年12月7 日主動與上訴人
    協議，以2 萬元向上訴人購買因系爭建物越界建築致占用之
    567-14地號土地，上訴人乃於74年2 月9 日申請將出售沈周
    蔚之部分土地自同段567-14地號內分割成567-91地號土地，
    然上訴人分割567- 91 地號土地後，卻遲不辦理該土地之所
    有權移轉登記，而按沈周蔚既已向上訴人購買取得567-91地
    號土地所有權，被上訴人自屬有權使用，上訴人請求拆屋還
    地及相當於租金之不當得利，均無理由等語，資為抗辯；並
    聲明：上訴駁回。
三、兩造爭執及不爭執事項：
  (一)不爭執部分：
  1.系爭567-14地號土地及567-91地號土地原為同一宗，並均為
    李王秋碧所有，嗣上訴人向李王秋碧購買上開土地，567-91
    地號土地係於74年2 月9 日自上開567-14地號土地分割而來
    ，現該兩筆土地均登記為上訴人所有。有土地登記簿及土地
    登記謄本附卷可稽。
  2.567-14地號土地鄰地即同段567-8 地號土地及其上之未保存
    登記系爭建物均為沈周蔚所有，沈周蔚在系爭建物屋後進行
    增建時，越界建築，占用系爭占有地如附圖所示A 部分、面
    積1 平方公尺之土地。業經原審會同高雄縣岡山地政事務所
    （下稱岡山地政）履勘現場查明屬實，並有複丈成果圖附卷
    可證。
  3.上訴人曾與沈周蔚於73年12月7 日簽訂土地建物買賣契約（
    下稱系爭契約，見原審卷第12頁）。
  4.上訴人曾對沈周蔚上開行為提起刑事竊佔告訴，據檢察官提
    起公訴後，經本院刑事庭判決無罪確定在案。此有台灣高雄
    地方法院檢察署86年度偵字第2319號起訴書，及本院86年度
    易字第3151號刑事判決附卷可佐。
  5.沈周蔚於90年7 月23日死亡，有戶籍謄本附卷可參。
  6.被上訴人丁○○、辛○○、戊○○、己○○、庚○○、丙○
    ○均為沈周蔚之法定繼承人，其等基於繼承關係取得567-8
    地號土地之所有權，並登記為公同共有。系爭建物部分則分
    由丁○○取得事實上之處分權，該建物並占用系爭占有地迄
    今，此經本院依職權函查高雄縣政府地方稅務局岡山分局屬
    實，並有該局岡山分局97年3 月3 日岡稅分房字第09785038
    31號函附卷可稽。
  (二)爭執部分：
  1.被上訴人是否無權占用系爭占有地及567-91地號之土地（含
    沈周蔚是否已經向上訴人買受567-91地號之土地）？
  2.如被上訴人無權占用系爭占有地及567-91地號土地，則上訴
    人請求丁○○拆屋還地及被上訴人返還占有土地，有無權利
    濫用？
  3.如被上訴人為無權占用本件土地，則上訴人請求不當得利金
    額為何？
四、本院判斷：
（一）被上訴人是否為無權占用系爭占有地及567-91地號之土地
      （含沈周蔚是否已經向上訴人買受567-91地號之土地）？
   按買受人向出賣人購買土地，出賣人已將土地交付買受人
     管有者，雖未辦理所有權移轉登記，然買受人之占有土地
     ，既係本於出賣人依買賣法律關係所交付，具有正當權源
     ，出賣人即不得依無權占有而請求返還，最高法院77年度
     台上字第1205號、90年度台上字第2121號裁判意旨參照。
     再按解釋意思表示，應探求當事人之真意，不得拘泥於所
     用之辭句，民法第98條定有明文。
   經查，被上訴人對所有系爭建物占用系爭占有地乙節，固
     不爭執，惟主張567-91地號土地業經上訴人於73年12月7
     日出賣予沈周蔚，並提出土地買賣契約影本1 紙為證，核
     與上訴人自承：「當時系爭567-91地號土地從同段567-1 4
     地號土地分割出來之目的就是要賣給沈周蔚」等語相符（
     見原審卷第109 頁），再參諸567-91地號土地確係於74年2
     月9 日分割自同段567-14地號土地，有土地登記謄本影本1
     紙在卷可參（見原審卷第10頁），堪認被上訴人主張有據
     。又依系爭契約文意觀之，雙方就買賣標的、價金已意思
     表示合致，且價金2 萬元亦於簽約日即73年12月7 日由買
     受人沈周蔚給付完畢，足見系爭契約買賣債權行為業已成
     立，從而，被上訴人基於承受沈周蔚債權契約之關係而占
     有上開土地，自係有權占有。
   次查，依系爭契約第1 條載明：「買賣標的：橋頭鄉○○
     ○段567-14地號，建，0. 0036 公頃，約合台坪1.5 坪（
     測量確定後為準）」，其中買賣標的記載1.5 坪約合4.
     958 7 ㎡，與系爭567-91地號土地面積實測面積6 ㎡差距
     並不遠，堪認上訴人與沈周蔚當初買賣之標的即為567-91
     地號土地。又按系爭契約第1 條既載明買賣面積以測量確
     定後為準，顯見上訴人與沈周蔚約定買賣標的面積1. 5坪
     僅係略作粗估，正確面積則約定以測量後為準。此外，參
     酌契約文意，堪認系爭土地價金不論測量後面積為何，均
     以20,000元計算，並已由沈周蔚支付完畢，則被上訴人以
     測量面積逾越1.5 坪為由，主張解除契約等語，自難謂有
     據。
   至上訴人另主張：當初買賣範圍為被上訴人所占用以外之
     土地，且當初買賣面積為1.5 坪，嗣後測量結果不止1.5
     坪，上訴人要求沈周蔚出面處理均未回應，且未依契約第4
     條繳交各項登記費用，雙方因此合意解除買賣契約，上訴
     人已將價金20,000元以掛號寄還沈周蔚，雙方買賣已合意
     解除等語，並提出掛號函件執據、普通高額匯票匯費計數
     單影本各1 紙為證（見本院卷第41頁）。經查，上訴人雖
     提出掛號函件執據、普通高額匯票匯費計數單以證明其與
     沈周蔚合意解除買賣契約，然此為被上訴人所否認，自難
     遽為上訴人有利認定。此外，參以沈周蔚於上訴人所提竊
     佔刑事告訴之偵、審中始終堅稱：567 -91 地號土地為其
     所有等情，有本院86年度易字第315 1 號刑事判決影本1
     份附卷足憑（見原審卷第160 、161 頁），益認沈周蔚並
     未同意解除系爭契約，從而，上訴人片面退回買賣價金，
     執以主張系爭契約業經雙方合意解除云云，委不足採。
   準此，本件被上訴人既係沈周蔚之繼承人，自屬繼受沈周
     蔚對系爭契約之權利義務，故丁○○本於繼承占有使用系
     爭建物，即具有正當權源，上訴人自不得本於所有物返還
     請求權，訴請被上訴人丁○○拆屋還地（包括拆除部分建
     物部分），及被上訴人應返還系爭占有地及567-91地號土
     地；此外，另請求給付相當於租金利益之不當得利，亦屬
     無據。
五、綜上所述，上訴人依民法第767 條之規定，請求被上訴人丁
    ○○應將系爭占有地如附圖所示A 部分、面積1 平方公尺之
    地上物拆除後，被上訴人應將系爭占有地及567- 91 地號占
    有土地返還予上訴人，並依民法179 條規定，請求被上訴人
    應連帶給付上訴人相當於租金之不當得利，均無理由，不應
    准許。原審為被上訴人勝訴之判決，核無不合。上訴意旨指
    摘原判決不當，求予廢棄改判，為無理由，應予駁回。
六、因本案事證已臻明確，兩造其餘爭點、主張陳述及所提之證
    據，均毋庸再予審酌，附此敘明。
七、據上論結，本件上訴為無理由，依民事訴訟法第436 條之1
    第3 項、第449 條第1 項、第78條，判決如主文。
中    華    民    國    97    年    5     月    26    日
                  民事第六庭審判長法  官  李昭彥
                                  法  官  洪榮家
                                  法  官  陳銘珠
以上正本證明與原本無異。
本判決不得上訴。
中    華    民    國    97    年    5     月    26    日
                                  書記官  劉音利


司法院資訊處製作；財團法人民間司法改革基金會備份。
